最高法院刑事判決　　　　　　九十六年度台上字第五五六二號
上　訴　人　甲○○
　　　　　　丙○○
共　　　同
選任辯護人　簡承佑律師
　　　　　　張育誠律師
上　訴　人　乙○○
　　　　　　　　　　號
　　　　　　丁○○
上列上訴人等因貪污案件，不服台灣高等法院台南分院中華民國
九十六年二月七日第二審更審判決（九十五年度重上更(四)字第五
二二號，起訴案號：台灣雲林地方法院檢察署八十七年度偵字第
一一０八、一一二二、一一二三、一二四五、一四七四、一五五
九、一七八四號），提起上訴，本院判決如下：
    主  文
原判決撤銷，發回台灣高等法院台南分院。
    理  由
本件原判決撤銷第一審關於論處上訴人甲○○、丙○○共同依據
法令從事公務之人員，對於違背職務之行為，收受賄賂；論處上
訴人乙○○共同依據法令從事公務之人員，對於違背職務之行為
，要求賄賂；論處上訴人丁○○共同連續與依據法令從事公務之
人員，對於主管之事務，直接圖私人不法之利益等罪刑部分之判
決。改判論甲○○、乙○○共同依據法令從事公務之人員，對於
違背職務之行為收受賄賂罪，甲○○處有期徒刑壹拾貳年，褫奪
公權陸年。乙○○處有期徒刑柒年，褫奪公權肆年。犯罪所得財
物新台幣（下同）壹佰零陸萬元應與丙○○連帶追繳沒收，如全
部或一部無法追繳時，以其財產抵償之。論丙○○非依據法令從
事公務之人員，與依據法令從事公務之人員，共同對於違背職務
之行為收受賄賂罪，處有期徒刑陸年，褫奪公權肆年。犯罪所得
財物新台幣壹佰零陸萬元應與甲○○、乙○○連帶追繳沒收，如
全部或一部無法追繳時，以其財產抵償之。論丁○○連續對於依
據法令從事公務之人員，關於違背職務之行為交付賄賂罪，處有
期徒刑參年，褫奪公權參年；固非無見。
惟查：(一)、上訴人等行為後，民國九十四年二月二日修正公布之
刑法，已於九十五年七月一日施行，關於刑法第十條第二項公務
員之定義，由修法前之：「稱公務員者，謂依法令從事公務之人
員」，修正為：「稱公務員者，謂下列人員：一、依法令服務於
國家、地方自治團體所屬機關而具有法定職務權限，以及其他依
法令從事於公共事務，而具有法定職務權限者。二、受國家、地
方自治團體所屬機關依法委託，從事與委託機關權限有關之公共
事務者」；而原貪污治罪條例第二條有關犯罪主體之規定：「依
據法令從事公務之人員，犯本條例之罪者，依本條例處斷；其受
公務機關委託承辦公務之人，犯本條例之罪者，亦同」，亦於九
十五年五月五日配合修正為：「公務員犯本條例之罪者，依本條
例處斷」，並自同年七月一日施行。原審於九十六年二月七日判
決時，未依新舊法規定，審認、說明丁○○所行賄對象甲○○、
乙○○之身分，是否與刑法修正前、後之公務員定義均屬相符？
應否比較新舊法之適用？復未敘明憑以認定甲○○、乙○○具貪
污犯罪主體之證據及理由，已有理由不備之違法。況原判決援引
適用現行（即前開修正後）貪污治罪條例規定，論處上訴人等罪
刑，卻仍依修正前有關犯罪主體規定之「依據法令從事公務之人
員」或「非依據法令從事公務之人員」諭知罪刑，亦有適用法則
不當之違法。(二)、有罪之判決書所記載之犯罪事實，為論罪科刑
適用法律之基礎，故凡與適用法令有關之事實，必須詳加認定，
明確記載，然後於理由內敘明憑以認定之證據及理由，始足為適
用法令之依據。原判決認定丁○○除向甲○○行賄外，另於八十
五年十月二十八日、八十六年十月五日向雲林縣台西鄉鄉長林金
城（另案判刑，尚未確定）行賄五十萬元、二十萬元，林金城透
過趙世榮收受。但對於如何透過趙世榮向林金城行賄之犯罪事實
，並未為具體明確之認定記載，即該部分之犯罪事實尚屬不明，
本院無從據為其適用法律當否之判斷，亦屬無可維持。(三)、有罪
判決書所記載之犯罪事實，為判斷其適用法令當否之準據，法院
應將依職權認定與論罪科刑有關之事實，翔實記載，然後逐一說
明其憑以認定之證據及理由，並使事實認定與理由說明，互相適
合，方為合法。倘若事實認定與理由說明，不相一致，即屬判決
理由矛盾，當然為違背法令。原判決事實一、第(五)項謂丁○○明
知雲林縣崙背鄉鄉長甲○○、雲林縣台西鄉鄉長林金城，分別違
背職務洩漏其工程底價，使其能以極接近底價得標，為兌現事先
勾結談妥之條件，竟基於行賄之概括犯意，連續向甲○○行賄一
百零六萬元，向林金城行賄五十萬元及二十萬元等情。理由丙、
之三第(三)、(四)項卻說明查無證據證明甲○○、乙○○有違背職務
洩漏工程底價之情事，因認其二人被訴涉犯洩漏國防以外秘密罪
嫌部分之犯罪不能證明，而不另為無罪之諭知等語。此部分亦有
事實認定與理由說明不相適合之矛盾。(四)、原判決事實一、第(三)
項認定甲○○於前開二件工程（指原判決附表編號一、二之工程
），均由丁○○得標承作，乃於八十五年十一月間，透過乙○○
向丁○○要求給付賄款，乙○○竟依甲○○指示，以「羅厝公墓
墓區綠化第一期已由丁○○承作，鄉長甲○○指示第二期亦將由
丁○○承作」為由，向丁○○索取賄賂約一百零六萬元，並指示
丁○○直接把錢拿到甲○○胞弟丙○○所經營之富川洋酒行，交
給丙○○收受。丁○○答應其要求，於同年十二月二日，提領一
百零六萬元現金，至富川洋酒行，交丙○○收受再轉交予甲○○
等情。如果無訛，該一百零六萬元賄款，在收、受者雙方之認知
，是否僅係丁○○承包原判決附表編號二、三所載崙背鄉羅厝公
墓墓區綠化第一期及第二期工程所交付甲○○之對價，而與該附
表編號一所載「羅厝公墓廟宇管理室廁所牌樓金亭」工程部分無
關？尚非無疑，原審未予釐清論明，遽於理由乙、之二第(四)項３
之謂丁○○事後依乙○○之要求交付一百零六萬元與丙○○，
當係承作原判決附表所示三項工程之對價云云（見原判決第二十
四頁），亦嫌速斷，其審理猶有未盡。上訴人等上訴意旨分別指
摘原判決不當，尚非全無理由，應認仍有撤銷發回更審之原因。
據上論結，應依刑事訴訟法第三百九十七條、第四百零一條，判
決如主文。
中　　華　　民　　國　九十六　年　　十　　月　 十八 　日
                      最高法院刑事第十二庭
                          審判長法官  洪　文　章
                                法官  王　居　財
                                法官  郭　毓　洲
                                法官  黃　梅　月
                                法官  邱　同　印
      本件正本證明與原本無異
                                      書  記  官
中　　華　　民　　國　九十六　年　　十　　月　二十三　日
                                                      Ｑ
